臺中高等行政法院裁定
110年度停字第17號
聲  請  人  中大興營造有限公司

代  表  人  李友銘              
代  理  人  柯秉志  律師
相  對  人  南投縣集集鎮公所

代  表  人  陳紀衡              
上列當事人間聲請停止執行事件，聲請人聲請停止原處分之執行
，本院裁定如下： 
　　主  文
聲請駁回。
聲請訴訟費用由聲請人負擔。 
    理  由 
依行政訴訟法第116條第1項、第3項規定「原處分或決定之執行
  ，除法律另有規定外，不因提起行政訴訟而停止。」「於行政
  訴訟起訴前，如原處分或決定之執行將發生難於回復之損害，
  且有急迫情事者，行政法院亦得依受處分人或訴願人之聲請，
  裁定停止執行。但於公益有重大影響者，不在此限。 」可知
  行政處分原則上不停止執行，必其執行將發生難於回復之損害
  ，且有急迫情事，並非為維護重大公共利益所必要，及原告之
  訴在法律上非顯無理由者，始得為之。又所謂「難於回復之損
  害」，係指損害不能回復原狀，或在一般觀念上，如執行可認
  達到回復困難之程度，而且其損害不能以相當金錢填補者而言
  ，且限於受處分人因處分之執行，直接造成之損害，及損害之
  造成非可歸責於受處分人。又所謂急迫情事，則指原處分或決
  定已開始執行或隨時有開始執行之虞，非即時由行政法院予以
  處理，則難以救濟之情形。
聲請意旨略以： 
  ㈠聲請人承攬相對人主辦之4件公共工程（下合稱系爭4件工程
    ），包含南投縣集集鎮八張街共同管路暨無障礙路網建置與
    休憩廣場景觀綠美化計畫工程（編號107-37）、南投縣集集
    鎮武昌宮廟埕社區廣場暨周邊無障礙空間改善計畫工程（編
    號107-38）、107年度「公路公共運輸多元推升計畫」-建構
    候車亭（集集鎮12座）（編號107-43）、108年度「集集鎮
    中集路、成功路共同管溝及人本通學步道建置計畫-第一期
    工程」（編號108-33），均已驗收合格在案。
  ㈡嗣系爭4件工程因涉及貪污治罪條例案件，經臺灣南投地方檢
    察署（下稱南投地檢署）以109年度偵字第5540號起訴，相
    對人認定聲請人有政府採購法第101條第1項第15款對採購有
    關人員行求、期約或交付不正利益者之行為，乃以民國110
    年9月8日集鎮工字第1100010500號函（下稱原處分）通知。
    聲請人不服提出異議、申訴，均經駁回。相對人即於同年12
    月14日將聲請人刊登於政府採購公報，並依政府採購法第10
    3條第1項第1款停權3年，期限至113年12月14日止。
  ㈢按行政訴訟法第116條第3項規定及最高行政法院105年度裁字
    第770號裁定、101年度裁字第634裁定意旨，可知損害是否
    難於回復，應以「回復原狀難易度」為判斷標準，與其性質
    得否以金錢賠償無涉。次按本件聲請人為綜合營造業，相關
    法規對於綜合營造業之等級、得承攬工程規模及一定期間內
    承攬總額設有管制，包括：營造業法第7條第1項第2款、第5
    項及第6項、營造業法施行細則第4條、營造業法第23條第1
    項、營造業承攬工程造價限額工程規模範圍申報淨值及一定
    期間承攬總額認定辦法第4條等規定，由此可知，綜合營造
    業必由丙等開始營業，除最低資本額限制外，更須於累積一
    定業績期間、工程竣工金額及優良評鑑歷程，方能晉升，而
    得逐步放寬得承攬工程規模及造價限額，行至甲等時，承攬
    工程規模即不再受限制，造價限額也大幅提高，營業自由及
    獲利能力遠較乙等與丙等為佳。
  ㈣按臺北高等行政法院105年度停字第143號裁定，可知相對人
    將聲請人刊登政府採購公報，必然對聲請人之商譽產生負面
    影響。而「商譽」係指商業交易之信用評價，屬於人格法益
    中的名譽權，是經濟活動選擇交易對象時的重要參考依據，
    並受民法第18條、第195條與刑法第310等規定保障。名譽權
    乃第三人就對定對象所持的內在意思評價，故其損害經回復
    原狀與否，應視有無扭轉導正第三人內在意思評價而定。自
    此以言，金錢賠償最多僅能舒緩受害人痛苦，不影響第三人
    內心思想，自無任何回復商譽損害前原狀之效果可言。又民
    法第195條第1項後段固然有「回復名譽之適當處分」可能，
    但人性對負面消息的注意力及記憶遠優於正面消息。可見聲
    請人之商譽一旦因原處分執行受損，其牽連廣泛、效果深遠
    ，嚴重影響定作人交付承攬工作意願，且當今資訊傳播發達
    ，實已難再消除該負面影響，對聲請人營業帶來永久性傷害
    。雖有論者認為政府採購法之停權處分，仍得以刊登公報方
    式予以回復名譽，然該法並無此種請求權利基礎可供廠商行
    使，政府採購公告及公報發行辦法亦無對應刊登方式，囿於
    公報的電子傳輸系統設計，行政機關如何執行回復名譽，均
    有疑問，顯不能執以否定是類損害難於回復的特性。
  ㈤依前述營造業法規所示，綜合營造業須由丙等開始營業，在
    依序晉升為甲等之前，最少應有6年業績期間、其中5年評鑑
    維持第1級，累積竣工金額並應達一定標準，尚非單純提高
    資本額即能達成。聲請人於95年初次設立登記，依營造業法
    規定僅能申請為丙等，前後歷經10年（中間曾自行停業5年
    ），除勉力於範圍內接案承攬，亦十分注重工程品質、公司
    財務及人事制度健全性，保持評鑑佳績，終於在110年晉升
    為甲等綜合營造業。公共工程的政府採購案，對聲請人而言
    是非常重要的收入來源，事實上，聲請人107至109年間的收
    入，扣除融資之後，全數來自於承攬政府採購工程。如今相
    對人執行原處分，依政府採購法第103條第1項第1款停權3年
    ，不得參加政府採購案投標、作為決標對象或分包廠商，將
    使聲請人喪失唯一收入來源。然公司日常營業，必有人事、
    水電及其他經常性開銷，若長達3年沒有收入，根本不可能
    支撐下去。是以，原處分執行3年停權，勢必使聲請人公司
    陷入困境，僅有結束營業解散一途，法人格消滅，無異於自
    然人之死刑。
  ㈥聲請人為甲等綜合營造業，沒有承攬工程規模限制、造價限
    額也遠較乙等或丙等為高，倘因原處分執行而公司解散，僅
    能由丙等重新出發，喪失甲等資格所享有的營業自由、締約
    機會及獲利能力，參照過往10年升等期間、及近期年均獲利
    約1億元，損害可能達到近10億元，金額如此之鉅，亦應認
    為屬於「難於回復之損害」。或曾有論者謂廠商登記營業項
    目並不限於政府採購，即便遭停權處分，仍得自由承攬私人
    工程，而認為損害並非難於回復。惟倘採此見解，恐將根本
    排除停權廠商獲准停止執行的可能性，架空停止執行制度，
    且違反平等原則，事實上，廠商收入是否以政府採購為主要
    來源，涉及憲法第15條財產權保障之營業自由及習慣，當不
    能作為拒斥停止執行的理由。
  ㈦本件聲請人提起之申訴駁回後，相對人已在110年12月14日將
    聲請人刊登採購公報，停權3年。是原處分業經執行，聲請
    人依政府採購法第103條第1項本文，不得參加投標或作為決
    標對象或分包廠商，自有急迫情事。
  ㈧假設貴院准予停止執行，本案最終判決聲請人敗訴確定，亦
    僅延後執行停權期間，並未免除任何應受處罰之不利益。況
    且，本件聲請人之負責人李友銘是在系爭4件工程承辦人張
    導權要求「吃紅」之下，擔憂履約及請款遭刁難、阻撓，方
    才勉強應允，既未主動期約賄賂、亦沒有任何其他足以佐證
    會影響公務員廉潔性的行為，參與政府採購對於公共利益當
    無任何重大影響可言。是由利益衡量觀點，原處分倘經本案
    認定違法而撤銷確定，其執行將對聲請人造成難於回復的巨
    大損害；而如經本案認定合法應予維持，其停止執行於公共
    利益尚無重大影響，應認無不得停止執行之原因。
  ㈨按行政訴訟法第116條第2項規定，本件聲請人係在行政訴訟
    起訴前聲請停止執行，依同條第3項上毋需考量本案訴訟是
    否顯無理由。惟最高行政法院105年度裁字第770號裁定曾於
    討論公益影響時予以考量，亦即政府採購法第1條明揭其立
    法目的在於「提升採購效率與功能，確保採購品質」。該法
    第101條第1項停權事由於108年5月22日修正公布前，除第14
    款涉及少數族群平等原則保障外，其他均與維護採購效能及
    品質有關，可見立法者欲藉政府採購法第101條杜絕者，乃
    對於實現「維護採購效能及品質」立法目的有所危害的違法
    、違約行為，故判斷各款刊登政府採購公報停權事由，必須
    參照同法第1條而為目的解釋。108年5月22日修正公布之政
    府採購法第101條第1項第15款，雖新增「對採購有關人員行
    求、期約或交付不正利益」的刊登政府採購公報停權事由，
    但其餘事由僅為文字修正，並未變更立法者欲藉由政府採購
    法第101條「維護採購效能及品質」的最終目的。故從歷史
    解釋角度而言，如廠商行為未危害採購效能或品質，自不應
    適用政府採購法第101條第1項第15款為停權之不利處分。由
    本件情形觀之，聲請人承攬系爭4件工程均依契約約定施作
    ，並已全數經相對人驗收合格，目前正常使用中，迄未發生
    任何保固責任，採購品質無虞；再者，聲請人之負責人李友
    銘雖曾交付賄款予相對人承辦人張導權，系爭4件工程的招
    標、決標、屢約管理、驗收等採購程序均正常執行，亦未危
    害採購效能。由此觀之，聲請人並無違背政府採購法第1條
    立法目的行為，不應以政府採購法第101條第1項第15款相繩
    。
  ㈩最高行政法院101年度6月份第1次、103年6月份第1次庭長法
    官聯席會議均認定政府採購法第101條第1項除違反契約履行
    義務之項目外，其他停權事由乃「裁罰性不利處分」，須以
    廠商有可歸責性為前提。政府採購法第101條第1項第15款因
    與民事債務不履行無涉，依體系解釋，自亦當歸類為裁罰性
    不利處分，屬於行政罰之一環，其處罰「應根據違反義務情
    節之輕重程度為之，使責罰相當」，不得過苛，與憲法第23
    條比例原則相符（司法院釋字第641、716、780、786號等解
    釋參照）。然政府採購法第103條第1項第1款對於違反政府
    採購法第101條第1項第15款之廠商，一律以3年為停權期間
    ，未區分違反情節之輕重，對於具體個案即不免有失之過苛
    而情輕法重的情形，而違背責罰相當之比例原則。況且，本
    件並無任何主動影響公務員廉潔性的行為，聲請人可歸責性
    極低，卻須承擔危及公司經營存續的長期停權處分，顯見政
    府採購法第101條第1項第15款及其法律效果未依情節輕重區
    分處罰結果之不當。
  政府採購法第101條第1項第15款文義最大範圍固失之廣泛，
    尚非不得本於目的及歷史解釋限縮於政府採購法第1條維護
    採購效能及品質的立法目的之內，並依體系解釋得出責罰相
    當之比例原則，同時限縮政府採購法第103條第1項第1款法
    律效果的適用，均屬法院合憲解釋職權、亦為義務。原處分
    適用政府採購法第101條第1項第15款、第103條第1項第1款
    ，既有前開違反一般法律解釋原則及憲法比例原則情事，則
    聲請人未來提起本案行政訴訟救濟即非顯無理由，且除個案
    救濟之私人利益外，更具有維護法律秩序合憲性之重大公共
    公益，本件聲請停止執行應得准許。據此，原處分使聲請人
    刊登政府採購公報並予以停權3年，確實將造成難於回復之
    損害，且相對人已執行原處分而有急迫情事，停止執行復對
    公益無重大影響；縱或考量本案請求亦非顯無理由，又有助
    於維護合憲法律秩序之重大公益，應得准許之。
本院判斷如下： 
　㈠聲請人參與相對人辦理之系爭4件工程，相對人認其有政府採
    購法第101條第1項第15款「對採購有關人員行求、期約或交
    付不正利益者」情形，乃以原處分通知聲請人將刊登政府採
    購公報3年，並已於110年12月14日完成公告。聲請人不服，
    循序提出異議、申訴，均遭駁回，於提起行政訴訟起訴前，
    依行政訴訟法第116條第3項規定聲請停止原處分之執行等情
    ，有系爭4件工程之結算驗收證明書、原處分、異議處理結
    果及申訴審議判斷書、廠商刊登公告資料（本院卷第37頁至
    第40頁、第73頁至第102頁）在卷可證，應可信為真實。
　㈡聲請人主張原處分之執行，將嚴重打擊聲請人商譽，危及公
    司經營存續，且回復原狀顯有客觀上困難，確有難於回復之
    損害云云。惟依政府採購法第103條第1項規定意旨，經刊登
    於政府採購公報列為拒絕往來之廠商，固於一定期間內不得
    參加政府採購投標或作為決標對象或分包廠商，惟並非撤銷
    廠商之營利事業登記，廠商仍得本其營利事業登記項目繼續
    經營業務，而對於已得標之工程，亦不影響其工程進行，故
    非一經刊登政府採購公報即無從營運，亦非必然即造成廠商
    財務陷入困難。再者，聲請人主張其公司營收主要以承攬公
    共工程為主，縱認屬實，亦屬聲請人主觀上對交易對象或業
    務範圍之選擇，惟市場交易型態本不以政府採購為限。故聲
    請人縱因原處分之執行，於法定期間內不得參與政府機關採
    購之相關投標，仍無礙聲請人繼續從事非政府採購案之各項
    民間工程營業項目，或依約履行其已承攬之其他採購合約，
    並非一經刊登政府採購公報即必然使其無法經營業務。況縱
    聲請人未受原處分之執行，其參與政府機關之採購案亦非必
    定得標，足見原處分之執行與聲請人之營運並無必然之關聯
    ，自難認原處分之執行，必將致其營運上困難。且聲請人遭
    刊登政府採購公報後，如因無法參與政府採購投標，致其營
    業減少或商譽損失，其本質上仍屬經濟收入之減少，依客觀
    情形及一般社會通念，並非不能以金錢賠償或以其他適當方
    式回復聲請人之商譽，難謂將發生難於回復之損害。是聲請
    人主張因該段期間內不得參加政府採購案之投標即造成其營
    業困難、商譽損失等無法回復之損害云云，核非有據。
　㈢至聲請人主張政府採購法第103條第1項第1款，未區分違反情
    節輕重，一律以3年為停權期間，違反比例原則云云。惟政
    府採購法第103條第1項規定：「依前條第3項規定刊登於政
    府採購公報之廠商，於下列期間內，不得參加投標或作為決
    標對象或分包廠商：一、有第101條第1項第1款至第5款、第
    15款情形或第6款判處有期徒刑者，自刊登之次日起3年。……
    二、有第101條第1項第13款、第14款情形或第6款判處拘役
    、罰金或緩刑者，自刊登之次日起1年。……三、有第101條第
    1項第7款至第12款情形者，於通知日起前5年內未被任一機
    關刊登者，自刊登之次日起3個月；已被任一機關刊登一次
    者，自刊登之次日起6個月；已被任一機關刊登累計二次以
    上者，自刊登之次日起1年。……」由上述規定可知，立法者
    已就第101條第1項各款情形，按情節輕重分別訂定不同停權
    期間，而對於有第101條第1項第15款之情形者，訂定3年停
    權期間，乃是立法衡量結果，非謂立法者有未區分情節輕重
    之疏漏，是聲請人上開主張，自無可採。又聲請人主張基於
    歷史解釋、目的解釋，如廠商行為未危害採購效能或品質，
    自不應適用政府採購法第101條第1項第15款為停權之不利處
    分云云，然現行法並未限縮上開規定之適用，立法理由亦無
    相關說明，聲請人所為上開主張於法無據，自難憑採。
　㈣又依行政訴訟法第116條第3項規定，須已合致於該項前段之
    停止執行要件者，始須再考量是否於公益有重大影響，而不
    應准停止執行。是聲請意旨關於本件停止執行對公益並無重
    大影響之主張，核與本件之認定無影響，本院自無再予進一
    步論斷之必要。
　㈤綜上，聲請人為本件停止執行之聲請，核與行政訴訟法第11
    6條第3項規定之停止執行要件不符合，為無理由。
結論：本件聲請為無理由，應予駁回。 
中　　華　　民　　國 　110 　年　   12 　 月　  22　　日
                臺中高等行政法院第二庭
                          審判長法  官　劉  錫  賢
                                法  官  楊  蕙  芬
                                法  官  林  靜  雯
以上正本證明與原本無異。
如不服本裁定，應於裁定送達後10日內以書狀敘明理由，經本院
向最高行政法院提起抗告（須依對造人數附具繕本）。
中　　華　　民　　國 　110 　年　   12 　 月　  22　　日
                                書記官  李  孟  純